【裁判字號】    89,判,289
【裁判日期】    890128
【裁判案由】    有線電視法
【裁判全文】
行  政  法  院  判  決                            八十九年度判字第二八九號
    原      告  萬象有線電視股份有限公司
    代  表  人  甲○○
    被      告  行政院新聞局
右當事人間因有線電視法事件，原告不服行政院中華民國八十七年十一月九日台八十
七訴字第五五三三○號再訴願決定，提起行政訴訟，本院判決如左︰
    主  文
原告之訴駁回。
    事  實
緣原告未依法取得系統經營者執照，擅自經營有線電視業務，經台北市政府新聞處派
員於民國（下同）八十六年九月十二日在台北市○○○路二六八號彩虹大廈頂樓側錄
，又於八十六年十月九日在台北市○○○路三○八巷五十五號前發現龍馳有線播送系
統股份有限公司（以下簡稱龍馳公司）放大器輸出之纜線上黏貼「萬象」之標籤，經
比對兩地節目內容，原告所播送節目與龍馳公司相同，有違法營運之事實。報經被告
認定原告有違有線電視法第二十六條規定，依同法第六十四條規定，以八十六年十一
月八日維廣五字第一五四九五號函，處罰鍰新台幣（下同）六十萬元。原告不服，
一再訴願，遞遭決定駁回，乃提行政訴訟。茲摘兩造訴辯意旨於次：
原告起訴意旨略稱︰一、查原告係依有線電視法第二十一條之規定，向被告提出申請
，依該法第二十四條之規定，取得有線電視審議委員會決議許可經營有線電視，並經
被告發給籌設許可證，而依有線電視系統工程技術管理規則（以下簡稱管理規則）之
規定進行纜線鋪設及測試等工作。二、次查：（一）有線電視之纜線網路鋪設，須遍
及大街小巷。為使有線電視之纜線網路品質能維持並符合管理規則之要求，對於已建
設完成之纜線網路即需不斷地進行調整、保養及維護，並對因各種天災人禍造成之毀
損進行維修。（二）於有線電視工程技術上，僅能藉由傳輸節目訊號於已鋪設之纜線
網路中，方能對管理規則要求之影像載波位準、聲音載波位準、調頻載波位準、雜訊
位準．．．等節目訊號傳輸品質於各纜線網路節點進行測試，始能發現瑕疵與毀損壞
份而即為調整、保養、維護及維修。（三）管理規則所規定之纜線網路品質測試方法
係以節目訊號作為測試訊號，而被告會同交通部進行之有線電視查驗亦以節目訊號作
為查驗建設完成纜線網路品質之測試訊號，且亦無任何法令規定不可以節目訊號作為
測試訊號，是以節目訊號作為測試訊號顯然符合有線電視法對有線電視查驗及本規則
對有線電視纜線網路傳輸品質之要求而並無任何違法之處。（四）有線電視纜線網路
之測試與頭端機房之測試有所不同，前者係節目訊號傳輸品質之測試，後者則是節目
訊號輸出之測試；故兩者之測試乃分頭進行，是纜線網路之測試不需在頭端機房設置
完成後進行方有實益。（五）原告之有線電視頭端機房於八十六年九月十二日時尚未
建設完成，故無法以原告之頭端機房傳輸節目訊號以作為測試訊號；惟原告不能枉置
已鋪設之纜線網路品質而不顧及其調整、維護、保養及維修，因此特諮請龍馳公司借
用其頭端機房之節目訊號以作為原告纜線網路之測試訊號，此由台北市政府新聞處八
十六年十月九日之檢查記錄單內容：「．．．作為測試訊號用，．．．頭端機房尚未
設立完成，目前由『龍馳』提供訊號．．．」之記載即可查知，故原告纜線網路中傳
輸之測試訊號自然與龍馳公司之節目訊號相同，但此相同係因原告借用龍馳公司之節
目訊號作為測試訊號之故。（六）是原告以節目訊號作為纜線網路之測試訊號，既有
調整、維護、保養及維修需求之實益，又符合有線電視法與管理規則之要求，且亦無
任何違法之處，被告及再訴願決定機關因原告纜線網路以節目訊號作為測試訊號及測
試訊號與龍馳公司所傳輸之節目訊號相同，即謂原告有使用龍馳訊號而違法營運之事
實者，顯係妄加推斷，未盡調查之能事且漠視身為有線電視主管機關應瞭解有線電視
運作之職責。三、再查：（一）依有線電視法第二十五條規定，經有線電視審議委員
會決議許可經營有線電視者，於依公司法、營利事業登記法及其它相關法律完成公司
設立及登記後，即可經營有線電視，而為纜線鋪設、器材購置、頭端設置、測試．．
．等經營行為。惟同法第二十六條卻又規定「．．．始得依法營運。」，其所謂「營
運」之意義，顯然與同法第三章各條規定所謂「經營」之意義有明顯分別，即「營運
」係「經營」之特別規定，其區別在於有無提供有線電視服務而收取費用者；故所稱
「營運」，應以收費與否為唯一之認定標準，此即「經營」行為與「營運」間明顯區
隔之所在；否則無以說明有線電視法分別規定「營運」與「經營」間之不同，而使該
法第三章各規定之事實面出現混淆與矛盾。（二）原告既已經有線電視審議委員會決
議許可經營有線電視並依公司法、營利事業登記法及其它相關法律完成公司設立及登
記自得經營有線電視，而為纜線鋪設、器材購置、頭端設置、測試．．．等經營行為
。（三）原告既無招攬訂戶（收視戶），亦無提供任何有線電視收視服務與收取費用
之營運行為，僅有對已鋪設之纜線網路以節目訊號作為測試訊號進行測試之經營行為
，是此顯然根本沒有任何違反有線電視法第二十六條規定之違法營運事實。四、又查
：（一）有線電視實務上屢有私接線路即偷接戶者，其往往隨意拔取標籤黏貼於其偷
接線路上以偽裝其偷接情形，且根本不管偷接的是有線播送系統網路或籌設中的有線
電視網路，其防不勝防，令原告甚至其他有線電視業者困擾萬分，被告身為主管機關
亦無解決良方。（一）被告及再訴願決定機關所謂原告所鋪設之纜線已接有客戶線並
標示有客戶門號及樓層者，基於原告並無提供有線電視收視服務與收取費用等營運行
為之事實，其顯然即為所謂之偷接戶；是台北市政府新聞處既未於側錄時證明其所謂
之客戶線末端非為偷接戶，被告及再訴願決定機關亦未調查台北市政府新聞處所謂之
客戶線末端是否非為偷接戶，即率以此所謂客戶線謂原告有供訂戶收視之違法營運事
實，其顯然未盡調查之能事而掩略偷接戶為禍之事實。五、末查：（一）行政機關基
於法治國依法行政原則及處罰法定主義，須於法律有明文規定之情形下，始可對人民
符合構成要件之行為，核處人民行政罰；否則如於法律無規定之情形下或對人民不符
構成要件之行為，任意核處人民行政罰，此行政罰之處分即具有重大明顯之瑕疵而當
然違法。（二）有線電視法第六十四條「未依本法規定申請許可，擅自設置有線電視
系統者，處新台幣．．．」之規定，其所謂之「未依本法規定申請許可」，係指違反
即未依該法第二十一條規定向行政院新聞局申請有線電視之經營者；其所謂之「設置
有線電視系統者」，係指按裝有線電視之各項軟硬體設備，如架設纜線、建設機房、
裝設衛星訊號接收器．．．等。是依行政法院八十七年判字第一一六三號判決，本法
第六十四條之規定係處罰「未依本法規定申請許可，擅自設置有線電視系統者」並非
處罰「已依規定申請許可設置有線電視系統，但尚未取得經營執照而違規營運者。」
（三）故違反有線電視法第二十六條之規定者，並不能依同法第六十四條據以處罰，
即依本法第八章其他之罰責規定亦無可據以處罰者。此係立法疏漏，立法院八十六年
五月十三日印發之臨時提案之議案關係文書即有載明：「案由：本案委員陳鴻基等二
十人，為當前國內少數有線電視業者，於有線電視系統籌設期間違反法令，公然營運
，而現行有線電視法對此違法情事竟無罰則可資規範．．．。說明：一、有線電視法
第二十六條規定：『．．．』然．．．少數業者，於有線電視系統籌設期間，借試播
之名，公然播送訊號予客戶接收營運之實，違背前述第二十六條規定，然本法於八十
二年立法時，因立法疏漏未對該行為訂定相關罰則．．．」（參見行政法院八十七年
判字第一一六三號判決理由）。是於有線電視法就此立法疏漏有所修正補訂前，對於
違反該法第二十六條者並無任何處罰之規定（參見行政法院八十七年判字第一一六三
號判決理由）。（四）本案於被告處罰原告時及至目前止，立法院並未就此立法疏漏
有所修正補訂。六、依上所述，原處分及一再訴願決定，均有違誤，請予以撤銷等語
。
被告答辯意旨略謂︰一、按有線電視之經營，應申請中央主管機關許可，有線電視法
第十九條定有明文，而所謂「申請許可」，係以有線電視法第二十四條中央主管機關
登給籌設許可證為開端，經依有線電視法第二十六條之規定籌設完成，由中央主管機
關會同交通部查驗合格後，再分別由交通部發給有線電視系統執照，中央主管機關發
給系統經營者執照，必也獲得前二項執照，申請許可之程序始得謂為完成，「始得依
法營運」，合先明。二、本有線電視法第十九條及第二十六條係前後相互呼應，第
二十四條所定「籌設許可」，實無取代前揭兩條文之理由，否則欲經營有線電視系統
者僅須依有線電視法第二十四條規定取得「籌設許可」後即可恣意營運有線電視系統
，無須另依同法第二十六條所定應再取得二項執照始得營運，而限縮第六十四條所稱
「申請許可」應踐行之程序，影響所及，將無一申請者於籌設期間願再依相關規定取
得第二十六條所定之執照，從而有線電視法第三條所定之主管機關將無行使有線電視
法所賦予之管理及監督之權限。三、復查，有線電視法所稱之「申請許可」，係指一
程序之集合概念，以申請取得「籌設許可」為開端，以籌設完成取得交通部發給之「
有線電視系統執照」及被告發給之「系統經營者執照」為完結。「籌設許可」之取得
並不能代表該兩執照之取得而謂其已「申請許可」。至有線電視法第六十四條規定文
義上其處罰對象固為未依規定申請許可，擅自設置有線電視系統者，然由其立法目的
係在確立營運許可制度觀之，其所稱之申請許可，應係包括第二十一條規定申請籌設
許可及第二十六條之申請營運許可而取得相關證照三件者而言，其未依第二十四條之
規定取得「籌設許可」而擅自經營有線電視系統者，固有第六十四條所定可罰之情形
，其雖依第二十四條之規定取得「籌設許可」，但籌設期間未依第二十六條之規定取
得「有線電視執照」及「系統經營者執照」前，有營運之行為者，亦屬有線電視法第
六十四條所稱「未依本法規定申請許可」、「擅自設置有線電視系統」之情形。且該
條既對擅自設置有線電視系統者之低度行為明定應予處罰，則對擅自營運之高度行為
，依舉輕明重法理，自當依法核處。原告雖獲籌設許可而進行籌設，但在籌設期間未
依有線電視法第二十六條規定取得有線電視系統執照及系統經營者執照前，經台北市
政府新聞處派員側錄及蒐證結果，發現其有營運之行為，被告依法核處，於法並無不
合。四、次查，原告係經被告核准，於台北市大安經營區（包括大安區及文山區）籌
設有線電視，依規定有線電視系統之頭端設備，應設於其經營區內。台北市政府新聞
處執行側錄之時，其於被告登記之頭端預定地址為台北市文山區○○○路○段八十八
號（八十六年十一月五日經核准變更為台北市○○區○○街二九○號，八十七年十一
月十三日復經核准變更為台北市大安區○○○路○段二九七號十三樓），而龍馳有線
播送系統原登記之頭端地址則為台北市○○區○○路一一三巷五弄十六號一樓（後變
更為台北市○○區○○路一九七號三樓）。如依原告所言，其因未完成頭端機房之設
置，故借用「龍馳」之頭端機房提供訊號進行測試，既稱「測試」，當在頭端機房設
置完成後進行方具實益。按所謂「頭端」，係指接收、處理、傳送有線電視信號，並
將其播送至分配線網路之設備及其所在之場所，故頭端機房之設置情形，直接影響纜
線上節目訊號之傳輸品質，然「龍馳」之頭端機房並未於原告之經營區域內，原告竟
予借用，其測試結果顯無法作為訊號品質優劣之參考。況以工程技術而言，測試訊號
非以播送「節目」至客戶端為必要之條件，系統不可藉「測試」之名，而行播送節目
之實，應用其他的工程技術來符合測試訊號需要，否則即與營運無異。原告稱其係進
行纜線訊號測試，本件側錄結果係因測試進行所致，於情於理均有未合。五、又查，
台北市政府新聞處由貼有原告標籤之纜線，側得原告播送節目之事實，又原告借用「
龍馳」頭端乙事，亦為其所不爭，原告顯有借「龍馳」頭端而行營運之實；況所稱營
運，並不以收費與否為唯一之認定標準。本案既經台北市政府新聞處查證發現，原告
使用「龍馳」之節目訊號，以供其訂戶之收視，且其頭端機房尚未架設完成，而同一
地點又有多條標示門號及樓層之客戶線，測試訊號之說不足採信，違法營運事實至為
明顯。原處分及一再訴願決定，並無違誤，原告之訴無理由，請予駁回等語。
    理  由
按「有線電視之經營，應申請中央主管機關許可。」「對於申請經營有線電視案件，
審議委員會決議許可者，中央主管機關應發給申請人籌設許可證。」「有線電視系統
籌設完成，經中央主管機關會同交通部查驗合格後，由交通部發給有線電視系統執照
，中央主管機關發給系統經營者執照，始得依法營運」、「未依本法規定申請許可，
擅自設置有線電視系統者，處新台幣三十萬元以上一百五十萬元以下罰鍰，並沒入其
設備。」有線電視法第十九條、第二十四條第一項、第二十六條、第六十四條設有規
定。本件原告未取得系統經營者執照，擅自經營有線電視業務。業經台北市政府新聞
處派員於八十六年九月十二日在台北市○○○路二六八號彩虹大廈頂樓側錄發現其所
鋪設之纜線中已傳輸節目訊號，並接有客戶線，客戶線上標示用戶門號及樓層。又於
八十六年十月九日在台北市○○○路三○八巷五十五號前發現龍馳公司放大器輸出之
纜線上黏貼「萬象」之標籤，經檢查人員側錄比對兩地節目內容，發現「萬象」所播
送之節目與「龍馳」相同。有台北市政府新聞處檢查有線電視暨有線電視節目播送系
統紀錄單在處分卷可稽。原告亦承認有利用「龍馳」公司頭端機播訊之事實，應認係
真實。查依首開規定，有線電視系統經營須經中央主管機關即被告發給籌設許可證，
以進行籌設，迨籌設完成，由交通部發給有線電視系統執照，被告發給系統經營者執
照，始稱完成合法之有線電視系統之設置，而得營業。如未取得籌設許可證而為有線
電視系統之籌設，或未取得系統經營者執照而為有線電視節目播送營業，均屬未依有
線電視法規定申請許可，擅自設置有線電視系統。原告未取得有線電視系統經營者執
照，即播送節目訊號而為營業，依首開規定及上開說明，即屬有線電視法第六十四條
規定未依法申請許可，擅自設置有線電視系統。從而被告處以罰鍰六十萬元。尚難謂
有違誤。原告主張係籌設中之測試而非營業乙節，經查原告系統籌設，並未安裝頭端
機，乃不爭事實，無試測之必要及實益。且原告係申請許可在台北市大安經營區（包
括大安區及文山區）籌設有線電視，依規定其頭端機設備應設在其經營區內，其登記
頭端機預定地址為台北市文山區○○○路○段八十八號。而龍馳公司之頭端機在台北
市○○區○○路一一三巷五弄十六號一樓，並未於原告申請許可之經營區內，竟謂借
之測試，誰能信之。況查測試乃技術試驗設備之性能，與節目播送屬系統之營業，截
然有別，原告播送節目至客戶乙端，顯然假測試之名而行營業之實，所為測試之主張
，無可採。原告復主張已取得籌設之許可而為籌設有線電視系統，與有線電視法第六
十四條規定處罰要件不符，不應處罰乙節。經核與前開說明不符，要無可取。所舉本
院另案判決，係另一個案，不拘束本件。又稱係他人偷接線乙節，無證據以實其說，
且原告之系統經台北市政府新聞處檢查人員兩次查獲，有原告公司人員徐仁祥在場，
並簽名於紀錄單無訛。應無偷接線之錯誤可能。依上所述，原告主張，均無可採，茲
查被告之處分既無違誤，一再訴願決定，予以維持，亦無不合，原告起訴意旨，求為
撤銷，非有理由，應予駁回。
據上論結，本件原告之訴為無理由，爰依行政訴訟法第二十六條後段，判決如主文。
中    華    民    國     八十九      年      一      月     二十八      日
                    行 政 法 院 第 四 庭
                                審 判 長 評  事      葉  振  權
                                         評  事      吳  錦  龍
                                         評  事      吳  明  鴻
                                         評  事      尤  三  謀
                                         評  事      陳  光  秀
右  正  本  證  明  與  原  本  無  異
                                         法院書記官  彭  秀  玲
中    華    民    國     八十九      年      一      月     三十一      日


司法院資訊處製作；財團法人民間司法改革基金會備份。
